臺灣高等法院刑事裁定
109年度毒抗字第165號
抗  告  人
即  被  告  蘇怡君



上列抗告人即被告因違反毒品危害防制條例案件，不服臺灣桃園
地方法院109年度毒聲字第299號，中華民國109年8月5日裁定（
聲請案號：臺灣桃園地方檢察署109年度毒偵字第776號），提起
抗告，本院裁定如下：
    主  文
抗告駁回。   
    理  由
一、原裁定意旨略以：抗告人即被告甲○○（下稱被告）基於施用
    第二級毒品甲基安非他命之犯意，於民國108年12月10日晚
    間7、8時許，在桃園市○○區○○路0段000巷00號之住處，以燒
    烤裝有第二級毒品甲基安非他命之玻璃球產生煙霧方式，施
    用第二級毒品甲基安非他命1次之事實，業據被告於警詢及
    偵查時均坦承不諱，且被告尿液經送鑑定，確呈甲基安非他
    命陽性反應，此有台灣檢驗科技股份有限公司108年12月27
    日濫用藥物檢驗報告、桃園市政府警察局楊梅分局被採尿人
    尿液暨毒品真實姓名與編號對照表（編號108H-678）、尿液
    採證同意書各1 紙在卷可佐，足認被告之自白與事實相符，
    洵堪認定。本件被告未依臺灣桃園地方檢察署檢察事務官指
    示前往指定醫院接受其是否適合接受戒癮治療療程進行評估
    ，且被告未曾因施用毒品案件送觀察、勒戒，足認本件檢察
    官業已斟酌個案具體情節，依職權聲請觀察、勒戒，爰依毒
    品危害防制條例第20條第1項及觀察勒戒處分執行條例第3條
    第1項之規定，裁定被告應送勒戒處所觀察、勒戒等語。
二、抗告意旨略以：自109年2月27日起，疫情正處於嚴重時期，
    被告需照顧小孩，若帶小孩一同前往醫院接受戒癮治療，實
    在不合適，且被告無使用毒品習慣，也沒有再碰觸毒品，家
    人亦不知情，無法商請家人幫忙照顧小孩以便自行前往醫院
    接受戒癮治療；另男友工作受到疫情影響，經濟方面無法支
    付其參加戒癮治療之費用，預計9月安排上班並去居善醫院
    接受戒癮治療評估，請求再給被告一次接受戒癮治療之機會
    等語。
三、按犯毒品危害防制條例第10條之罪者，檢察官應聲請法院裁
    定，或少年法院（地方法院少年法庭）應先裁定，令被告或
    少年入勒戒處所觀察、勒戒，其期間不得逾2月，同條例第2
    0條第1項固有明文。次按，毒品危害防制條例所規定之觀察
    勒戒處分，其立法意旨在幫助施用毒品者戒除毒癮，該處分
    性質非為懲戒行為人，而係為消滅行為人再次施用毒品之危
    險性，目的在戒除行為人施用毒品之身癮及心癮措施；觀察
    、勒戒係導入一療程觀念，針對行為人將來之危險所為預防
    、矯治措施之保安處分，以達教化與治療之目的，可謂刑罰
    之補充制度，從而毒品危害防制條例本身所規定之觀察、勒
    戒及強制戒治等保安處分，雖兼具自由刑之性質，卻有刑罰
    不可替代行為人反社會性格，而具社會保安功能之保安處分
    ，當無因行為人之個人因素而免予執行之理。
四、經查：　
(一)被告上開施用第二級毒品甲基安非他命1次之事實，業據被
    告於警詢及偵查中均坦承不諱（見毒偵卷第15至17頁、第66
    頁），且其本次經查獲後採尿送驗，確呈甲基安非他命陽性
    反應無訛，被告前亦未曾因施用毒品案件經執行觀察、勒戒
    或強制戒治程序等情，有台灣檢驗科技股份有限公司108年1
    2月27日濫用藥物檢驗報告、桃園市政府警察局楊梅分局被
    採尿人尿液暨毒品真實姓名與編號對照表（編號108H-678）
    、尿液採證同意書各1份（見毒偵卷第23至25頁、第29頁）
    及本院被告前案紀錄表附卷可查，則被告本次為初犯施用第
    二級毒品甲基安非他命犯行，洵堪認定。
(二)毒品危害防制條例對於進入司法程序之戒癮治療方式，賦予
    檢察官採取「觀察、勒戒」及「附命戒癮治療之緩起訴」雙
    軌制之裁量，前者係關於人身自由拘束之保安處分，後者屬
    非機構性處遇，已如前述，檢察官此裁量權之行使，因屬檢
    察官偵查中之職權，除有違法或明顯濫權之情事外，固非法
    院得為實質審查者，然參諸前開實施辦法及認定標準，除施
    用毒品之被告有該標準第2條第2項各款所定事由且有礙於戒
    癮治療之期程外，檢察官應審酌被告是否適合為附命完成戒
    癮治療之緩起訴處分，並須徵得被告之同意及告知應遵守之
    事項（同標準第6條），並且牽涉拘束人身自由之機構處遇
    時，應保障施用毒品者之防禦權，必須賦予辯護之機會，除
    應保障其於受不利益之決定時，得以獲得事後之抗告救濟外
    ，更須於程序進行中使其享有陳述意見之權利（見司法院大
    法官會議釋字第636號解釋理由意旨），據此，檢察官為決
    定被告是否適合附命戒癮治療之緩起訴處分，抑或拘束人身
    自由之觀察勒戒，應給予被告陳述意見之機會，以納入部分
    裁量審酌之憑據，尤其已有學者針對戒癮治療緩起訴效益作
    出實證研究，分析出個案特質對於戒癮治療執行成效之影響
    （參見王雪芳著，我國毒品緩起訴戒癮治療效益之探討，國
    立臺灣大學社會科學院政治學系政府與公共事務在職專班10
    4年7月碩士論文），藉由給予被告陳述意見機會，便能收集
    被告是否屬於施以非機構性處遇之戒癮治療再犯性較高或低
    的個案特質資訊，然後於雙軌制中裁量擇一最能達成戒癮目
    的者。因此，檢察官對於是否先對被告為附命完成戒癮治療
    之緩起訴處分，固有其裁量權，然此一裁量權之行使，並非
    毫無限制，在裁量決定過程中，除不得逾越法定之裁量範圍
    （不得裁量逾越），並應符合法規授權之目的（不得裁量濫
    用），且不得有消極不行使裁量權（不得裁量怠惰）之情事
    。亦即須為「合義務性裁量」，在禁止恣意之前提下，俾求
    符合平等對待原則，並實踐個案正義。準此，檢察官對於是
    否採行附命完成戒癮治療之緩起訴處分所為之裁量選擇，並
    不排除接受司法審查之可能性。法院原則上尊重檢察官職權
    之行使，而僅為有限之低密度審查。
(三)又前述戒癮治療認定標準第8條規定，接受戒癮治療者於治
    療前應由治療機構評估後，視需要進行尿液毒品及其代謝物
    檢驗、肝功能檢驗等檢驗、檢查。且檢察官為「附命戒癮治
    療之緩起訴」後，被告於緩起訴期間內，有違背應於一定期
    間內完成戒癮治療或其他適當之處遇措施者，依刑事訴訟法
    第253條之3條第1項第3款規定，檢察官得依職權或依告訴人
    之聲請撤銷原處分，繼續偵查或起訴。換言之，檢察官為「
    附命戒癮治療之緩起訴」前，需經被告先至治療機構接受評
    估，以評估其是否適合附命戒癮治療之緩起訴處分，且經徵
    得被告之同意及告知應遵守之事項後，被告有否積極遵守應
    遵守事項之態度，實攸關檢察官裁量被告有無於緩起訴期間
    內之一定期間內完成戒癮治療或其他適當處遇措施之可能性
    ，蓋被告違背應於一定期間內完成戒癮治療或其他適當之處
    遇措施者，檢察官得依職權撤銷原緩起訴處分，故此部分應
    為檢察官裁量是否適宜為附命戒癮治療之緩起訴處分重要因
    素之一。
(四)臺灣桃園地方檢察署檢察事務官於109年2月27日詢問時，詢
    問被告收入來源及有無12歲以下兒童需要照護？及是否願意
    去醫院自費做毒品戒癮治療，日後經醫院評估符合戒癮治療
    後，始由檢察官為附命戒癮治療之緩起訴處分（期間為1年6
    月），經被告同意後檢察事務官即告知被告應自該（27）日
    起14日內，自行至該署指定之居善醫院就其是否適合接受戒
    癮治療療程進行評估，若未履行則將依法辦理，不再給予緩
    起訴處分之機會，亦經被告表示瞭解等情，有臺灣桃園地方
    檢察署109年2月27日詢問筆錄、轉介通報單、毒品減害戒癮
    治療參加同意書、緩起訴命參加戒癮治療緩起訴期間應遵守
    事項具結書各1份（見毒偵卷第65至68頁、第69至75頁）在
    卷可稽，足認偵查中，已給予被告就此次施用毒品行為表示
    是否接受非機構處遇之附戒癮治療緩起訴，或者拘束人身自
    由監禁式之觀察、勒戒，充分陳述意見之機會，且被告對相
    關應遵守事項及若不遵守將無法獲得緩起訴處分之情事均有
    所知悉。然迄109年6月4日，被告均未到指定之居善醫院接
    受戒癮治療療程評估乙節，有該署公務電話紀錄單1紙（見
    毒偵卷第85頁）附卷可參，從而，檢察官斟酌上情及個案情
    形，適法行使裁量權而提出聲請，並無違反比例原則或明顯
    裁量怠惰、恣意濫用裁量等情事。
(五)抗告意旨雖以被告個人家庭及經濟因素，希望獲得緩起訴處
    分、戒癮治療替代觀察、勒戒云云。惟本案被告既有上開施
    用毒品之行為，且檢察官斟酌上情及個案情形，適法行使裁
    量權而提出聲請，並無違反比例原則或明顯裁量怠惰、恣意
    濫用裁量等情事（均已如前述），法院尚無自由斟酌以其他
    方式替代之權，從而，原裁定令被告入勒戒處所觀察、勒戒
    ，於法並無不合。抗告意旨所指將影響其家庭、經濟云云，
    要與法院是否裁定令入勒戒處所觀察、勒戒之判斷無關，抗
    告意旨執此提起抗告，尚屬無據，為無理由，應予駁回。 
據上論斷，依刑事訴訟法第412條，裁定如主文。 
中　　華　　民　　國　　109 　年　　9 　　月　　28　　日
                  刑事第十二庭  審判長法　官  陳如玲
                                      法　官  廖建瑜
                                      法　官  蔡如惠
以上正本證明與原本無異。
不得再抗告。
                                      書記官  黃郁珊
中　　華　　民　　國　　109 　年　　9 　　月　　28　　日